ACORDAO-COMPLETO-2413034

ACÓRDÃO 14043/2020 ATA 43/2020 - PRIMEIRA CÂMARA

VISTOS, relatados e discutidos estes autos de tomada de contas especial, instaurada pelo Instituto Nacional de Colonização e Reforma Agrária (Incra) , em desfavor do Sr. Nelson Almeida Santa Brígida, prefeito de São João da Ponta/PA nas gestões 2009-2012 e 2013-2016, em face da não comprovação da boa e regular aplicação dos recursos recebidos da União por meio do Convênio 778620/2012, celebrado entre o Incra e o ente municipal,
ACORDAM os Ministros do Tribunal de Contas da União, reunidos em sessão de 1ª Câmara, ante as razões expostas pelo Relator, em:
9.1. considerar revéis o Sr. Nelson Almeida Santa Brígida e a empresa Liderança Comércio e Serviços Ltda., para todos os efeitos, nos termos do art. 12, § 3º, da Lei 8.443/1992;
9.2. julgar irregulares as contas do Sr. Nelson Almeida Santa Brígida e da empresa Liderança Comércio e Serviços Ltda., com fundamento nos arts. 1º, inciso I, 16, inciso III, alínea "c", § 2º, da Lei 8.443/1992, condenando-os, com base nos arts. 19, caput, e 23, inciso III, da mesma Lei, ao pagamento das quantias a seguir discriminadas, com a fixação do prazo de quinze dias, a contar da notificação, para comprovar, perante o Tribunal (art. 214, inciso III, alínea "a", do Regimento Interno) , o recolhimento da dívida aos cofres do Instituto Nacional de Colonização e Reforma Agrária (Incra) , atualizada monetariamente e acrescida dos juros de mora, calculados a partir da respectiva data de ocorrência, até a data dos recolhimentos, na forma prevista na legislação em vigor;
9.2.1. Débito individual do Sr. Nelson Almeida Santa Brígida:
	Valor Original (R$) 
	Data da Ocorrência
	Débito/
Crédito

	191.371,49
	09/05/2013
	D

	191.371,49
	16/04/2014
	D

	191.371,49
	22/04/2016
	D

	69.484,08
	03/12/2013
	C

	82.913,00
	06/03/2014
	C

	35.335,78
	07/03/2014
	C

	35.335,78
	22/04/2014
	C

	141.887,52
	10/07/2014
	C

	17.780,00
	03/09/2014
	C

	63.532,04
	04/05/2016
	C

	44.818,58
	04/05/2016
	C

	29.616,82
	13/12/2016
	C

                      TRIBUNAL DE CONTAS DA UNIÃO	TC Processo 030.084/2018-0
9.3. Débito solidário do Sr. Nelson Almeida Santa Brígida com a empresa Liderança Comércio e Serviços Ltda.:
	Valor Original (R$) 
	Data da Ocorrência

	69.484,08
	03/12/2013

	82.913,00
	06/03/2014

	35.335,78
	07/03/2014

	35.335,78
	22/04/2014

	141.887,52
	10/07/2014

	17.780,00
	03/09/2014

	63.532,04
	04/05/2016

	44.818,58
	04/05/2016

	29.616,82
	13/12/2016

9.4. aplicar ao Sr. Nelson Almeida Santa Brígida e à empresa Liderança Comércio e Serviços Ltda., com fundamento no art. 19, caput, da Lei 8.443/1992, multas individuais previstas no art. 57 da mesma Lei, c/c art. 267 do Regimento Interno do TCU, nos valores a seguir discriminados, fixando-lhes o prazo de quinze dias, a contar da notificação, para que comprovem, perante este Tribunal, o recolhimento da dívida aos cofres do Tesouro Nacional (art. 214, inciso III, alínea "a", do Regimento Interno do TCU) , atualizada monetariamente desde a data deste acórdão até a data do efetivo recolhimento, se for paga após o vencimento, na forma da legislação em vigor;
	Responsável
	Multa

	Nelson Almeida Santa Brígida
	R$ 78.000,00

	Liderança Comércio e Serviços Ltda.
	R$ 70.000,00

9.5. autorizar, desde logo, nos termos do art. 28, inciso II, da Lei 8.443/1992, a cobrança judicial das dívidas, caso não atendida as notificações;
9.6. remeter cópia deste acórdão à Procuradoria da República no Estado do Pará, com fundamento no art. 16, § 3º, da Lei 8.443/1992, para o ajuizamento das ações civis e penais que considerar cabíveis.

Tomada de contas especial instaurada pelo Instituto Nacional de Colonização e Reforma Agrária (Incra), em face da não comprovação da boa e regular aplicação dos recursos recebidos da União por meio do convênio

Primeira Câmara

Prefeitura Municipal de São João da Ponta/PA.

3. Interessados/Responsáveis:
3.1. Interessado: Instituto Nacional de Colonização e Reforma Agrária (00.375.972/0001-60).
3.2. Responsáveis: Liderança Comércio e Serviços Ltda. (09.458.413/0001-99); Nelson Almeida Santa Brígida (XXX.837.297-XX).

13.1. Ministros presentes: Walton Alencar Rodrigues (Presidente), Bruno Dantas e Vital do Rêgo.
13.2. Ministros-Substitutos presentes: Augusto Sherman Cavalcanti (Relator) e Weder de Oliveira.

ACORDAO-COMPLETO-2520626

Acórdão de Relação 19013/2021 - Primeira Câmara

Acórdão de Relação

AUGUSTO SHERMAN

Adoto como relatório a instrução da Secex-TCE (peça 74) , com a qual se manifestaram de acordo os titulares da Secretaria (peças 75 e 76) e o representante do MP/TCU (peça 77) . Transcrição com ajustes de forma considerados pertinentes.
"INTRODUÇÃO
1.	Trata-se de Tomada de Contas Especial instaurada pelo Instituto Nacional de Colonização e Reforma Agrária - INCRA em desfavor do Sr. Nelson Almeida Santa Brígida, Ex-Prefeito Municipal de São João da Ponta/PA (gestões 2009-2012 e 2013-2016) , em face da não comprovação da boa e regular aplicação dos recursos recebidos da União, por meio do convênio 778620/2012, celebrado em 10/12/2012 entre a Prefeitura Municipal de São João da Ponta/PA e o INCRA (peça 8) . 
2.	O ajuste tinha por objetivo a execução de obras de construção de três trapiches em concreto armado nas comunidades Santana, Boa Vista e Brasilândia, localizadas na Reserva Extrativista São João da Ponta, no município de São João da Ponta, no estado do Pará, em área vinculada ao Programa Nacional de Reforma Agrária.
HISTÓRICO	
3.	O convênio foi firmado pelo valor de R$ 585.831,09, sendo R$ 574.114,47 recursos do concedente e R$ 11.716,62 a contrapartida. A vigência foi fixada inicialmente em 360 dias (de 21/12/2012 a 21/12/2013) , sendo os recursos federais liberados mediante as Ordens Bancárias n. 2013OB800554, 2014OB800520 e 2016OB800366, de 9/5/2013, 16/4/2014 e 22/4/2016, em valores iguais de R$ 191.371,49 cada (peça 19) . Posteriormente, conforme se verifica à peça 24, o INCRA procedeu à prorrogação de ofício do ajuste, considerando atraso nos repasses e outras situações.
4.	O objeto foi fiscalizado pelo órgão concedente, consoante Relatórios de Vistoria de 24/8/2014 e 7/12/2015 (peça 10) , além de Relatório Técnico Conclusivo das Obras, constando fotografias e quadro resumo dos serviços executados (peça 25) , confirmando-se a execução física em 67,35%.  
5.	À peça 12, consta o Ofício n. 27 de 7/2/2017, encaminhado pelo INCRA ao município, requerendo a inserção de toda a documentação de prestação de contas no SICONV, relatando-se na Informação n. 48/2017 (peça 13) , pendências na execução financeira e ausência de documentos. 
6.	O Relatório de Tomada de Contas Especial à peça 30 concluiu pela impugnação de toda a verba federal repassada (R$ 574.114,47) , imputando responsabilidade ao Sr. Nelson Almeida Santa Brígida, Ex-Prefeito Municipal de São João da Ponta/PA (gestão 2009	-2012 e 2013-2016) .   
7.	O Relatório de Auditoria 49/2018 da Controladoria Geral da União (peça 31) chegou às mesmas conclusões. Após serem emitidos o Certificado de Auditoria, o Parecer do Dirigente e o Pronunciamento Ministerial (peças 32, 33 e 34) , o processo foi remetido a este Tribunal.
ANÁLISE DOS PRESSUPOSTOS DE PROCEDIBILIDADE DA IN/TCU 71/2012
8.	Verificou-se nos autos que não houve transcurso de mais de dez anos desde o fato gerador, sem que tenha havido a notificação do responsável pela autoridade administrativa federal competente (art. 6º, inciso II, c/c art. 19 da IN/TCU 71/2012, modificada pela IN/TCU 76/2016) , uma vez que os recursos começaram a ser transferidos em 9/5/2013.
9.	Constatou-se, ainda, que o valor atualizado do débito (sem juros) em 1/1/2017 era superior a R$ 100.000,00, na forma estabelecida pelos arts. 6º Inciso I, e 19 da IN/TCU 71/2012, modificada pela IN/TCU 76/2016, estando a tomada de contas especial devidamente constituída e em condições de ser instruída.
10.	Informou-se que em pesquisa nos sistemas internos do Tribunal foram encontrados outros processos de Tomada de Contas Especial contra o Sr. Nelson Almeida Santa Brígida, Ex-Prefeito Municipal de São João da Ponta/PA (gestões 2009-2012 e 2013-2016) , conforme a seguir:
a)	TC Processo 028.011/2017-1 - Relator: AUGUSTO SHERMAN - TOMADA DE CONTAS ESPECIAL - Convênio nº 700362/2011 ( Siafi 670266) . Objeto: construção de escola no âmbito do PROINFANCA. - SITUAÇÃO: ENCERRADO 
b)	TC Processo 007.241/2018-6 - Relator: AUGUSTO SHERMAN - TOMADA DE CONTAS ESPECIAL - Convênio CRT/PA 738.825/2010 (Siafi 738825) . Objeto: implantação de microssistemas de abastecimento de água. - SITUAÇÃO: ABERTO 
c)	TC Processo 028.066/2017-0 - Relator: AUGUSTO SHERMAN - TOMADA DE CONTAS ESPECIAL - Convênio nº 700362/2011 (Siafi nº 670266) . Objeto: construção de escola no âmbito do programa PROINFANCIA. - SITUAÇÃO: ABERTO 
d)	TC Processo 027.626/2017-2 - Relator: JOSÉ MÚCIO MONTEIRO - COBRANÇA EXECUTIVA - Cobrança Executiva de débito/multa originária do (s) AC (s) AC-7225-28/2017-2C , referente ao TC Processo 028.325/2015-0 - SITUAÇÃO: ENCERRADO 
e)	TC Processo 028.325/2015-0 - Relator: JOSÉ MÚCIO MONTEIRO - TOMADA DE CONTAS ESPECIAL - Contrato de Repasse n° 309.845-4612009 (Siconv 725131) . Objeto: a pavimentação de Via Urbana no município. - SITUAÇÃO: ENCERRADO
Da instrução inicial - peça 35
11.	Na instrução inicial foi relatado que em termos de execução física, segundo o último relatório de vistoria (peça 25) , confirmou-se a construção dos três trapiches nas comunidades Santana, Boa Vista e Brasilândia, todavia, face à má qualidade técnico-construtiva em parte dos trabalhos, a execução final foi calculada em 67,35%. O relatório salientou que o objeto do convênio se restringiu basicamente à construção das estruturas de concreto armado, todavia, em virtude da detecção de um subitem cotado com valor maior que o praticado na região no projeto básico, foi solicitado à Prefeitura a execução de serviços adicionais (aterros, alas de contenção e guarda-corpos) . Todavia, isto também foi cumprido apenas parcialmente, o que veio a inviabilizar o recebimento da obra, verificando-se a não funcionalidade do empreendimento.
12.	Foi informado que o INCRA salientou que toda a situação se tornou agravada pelo comprometimento da estabilidade da estrutura de concreto armado do trapiche de Brasilândia. Segundo reportado, ocorreu um acentuado recalque em um dos pilares de sustentação no trapiche, conforme material fotográfico anexado, ficando evidentes os deslocamentos horizontal e vertical da estrutura, o desaprumo de outros pilares, a ocorrência de fissuras no concreto, etc. Considerando a ocorrência, o INCRA concluiu pela execução física do trapiche de Brasilândia de apenas 2,04%. Nas outras duas comunidades, verifica-se que o Instituto atestou a execução de 100%, calculando, na média, uma execução final de 67,35%. Observa-se, ainda, pelas fotografias, o aparente estado de abandono das obras, não sendo comprovado nos autos qualquer benefício à população.
13.	Registrou-se, em relação à execução financeira, que apesar da celebração do convênio ter-se operado em dezembro de 2012, o município recebeu a primeira parcela dos recursos no valor de R$ 191.371,49 somente em 9/5/2013, vindo a ocorrer o repasse da segunda parcela (no mesmo valor) somente em 16/4/2014. E a liberação da última parcela (também no mesmo valor) somente ocorreu em 22/4/2016, ou seja, mais de 3 (três) anos após a celebração do pacto e 2 (dois) anos após a segunda parcela, o que denota uma distribuição irregular da verba. 
14.	Ressaltou-se que não se verificou no SICONV a presença de peças obrigatórias a que alude a Portaria Interministerial 507/2011, como o Relatório de Cumprimento do objeto e declaração de realização dos objetivos. Por outra via, em relação à contrapartida, apenas se visualizou um depósito em 6/1/2017 na conta vinculada do convênio, não se verificando sua utilização na obra.
15.	Salientou-se que embora o tomador de contas tenha informado em seu Relatório como motivo de instauração da TCE a omissão no dever de prestar contas, não se verificou tal omissão, uma vez que foram apresentados documentos no SICONV, concluindo-se pela não comprovação da boa e regular aplicação dos recursos, face à má execução da obra, não funcionalidade do empreendimento e não apresentação da documentação requerida, em que pesem as solicitações do concedente. 
16.	Concluiu-se, considerando a má execução e não funcionalidade do objeto, atestada no último relatório de vistoria (peça 25) , além de pendências na prestação de contas, pela responsabilidade individual do Ex-Prefeito Municipal Sr. Nelson Almeida Santa Brígida e imputação de débito pelo total repassado, deduzidos pagamentos realizados à contratada, além da responsabilidade solidária do Ex-Prefeito com a empresa Liderança Comércio e Serviços Ltda., executora do Contrato 003/2013-TP, celebrado em 26/6/2013 com a Prefeitura Municipal de São João da Ponta/PA, pelos valores recebidos conforme extratos bancários.
17.	Propôs-se a realização de citação do Sr. Nelson Almeida Santa Brígida e da empresa Liderança Comércio e Serviços Ltda. Abaixo constam as informações necessárias à caracterização da irregularidade.
	a) realizar a citação do Sr. Nelson Almeida Santa Brígida (CPF XXX.837.297-XX) , Ex-Prefeito Municipal de São João da Ponta/PA (gestões 2009-2012 e 2013-2016) e da empresa Liderança Comércio e Serviços Ltda. (CNPJ 09.458.413/0001-99) , com fundamento nos arts. 10, § 1º, e 12, incisos I e II, da Lei 8.443/1992, c/c o art. 202, incisos I e II, do RI/TCU, para que, no prazo de quinze dias, apresentem alegações de defesa e/ou recolham aos cofres do Instituto Nacional de Colonização e Reforma Agrária - INCRA a quantia abaixo indicada, atualizada monetariamente a partir da respectiva data até o efetivo recolhimento, abatendo-se na oportunidade a quantia eventualmente ressarcida, na forma da legislação em vigor, em decorrência da irregularidade descrita abaixo: 
Irregularidade: não comprovação da boa e regular aplicação dos recursos recebidos por meio do convênio n. 778620/2012, celebrado em 10/12/2012 entre a Prefeitura Municipal de São João da Ponta/PA e o INCRA.
Conduta do gestor: não apresentar integralmente a prestação de contas no SICONV, não comprovando, mediante documentos hábeis, a boa e regular aplicação dos recursos e não executar o objeto previsto no convênio n. 778620/2012 na forma prevista no Plano de Trabalho, considerando a má qualidade técnico-construtiva e não funcionalidade do empreendimento.
Conduta da empresa contratada: não executar o objeto previsto no contrato n. 003/2013-TP celebrado com a Prefeitura Municipal de São João da Ponta/PA, referente ao convênio 778620/2012, na forma prevista no Plano de Trabalho, considerando a má qualidade técnico-construtiva e não funcionalidade do empreendimento.
Dispositivos violados: parágrafo único do art. 70 da Constituição Federal; art. 93 do Decreto-Lei 200/67; § 3º do art. 72 a 74 da Portaria Interministerial n.507/2011, Cláusula Nona do Termo de Convênio, cláusula nona do contrato 003/2013-TP.
Nexo de causalidade do gestor: a não comprovação da boa e regular aplicação dos recursos recebidos por meio do convênio n. 778620/2012, firmado em 10/12/2012 entre a Prefeitura Municipal de São João da Ponta/PA e o INCRA, resulta na presunção de dano ao Erário pelo valor total repassado. 
Nexo de causalidade da empresa contratada: a não execução do objeto previsto no contrato n. 003/2013-TP celebrado com a Prefeitura Municipal de São João da Ponta/PA, referente ao convênio 778620/2012, na forma prevista no Plano de Trabalho, considerando a má qualidade técnico-construtiva, e a ausência de funcionalidade do empreendimento com a impossibilidade de seu uso, resulta na presunção de dano ao Erário pelo valor total repassado. 
Débito individual: Nelson Almeida Santa Brígida (CPF XXX.837.297-XX) , Ex-Prefeito Municipal de São João da Ponta/PA (gestões 2009-2012 e 2013-2016) 
	VALOR ORIGINAL (R$) 
	DATA DA OCORRÊNCIA
	CRÉDITO/DÉBITO

	191.371,49
	09/05/2013
	D

	191.371,49
	16/04/2014
	D

	191.371,49
	22/04/2016
	D

	69.484,08
	03/12/2013
	C

	82.913,00
	06/03/2014
	C

	35.335,78
	07/03/2014
	C

	35.335,78
	22/04/2014
	C

	141.887,52
	10/07/2014
	C

	17.780,00
	03/09/2014
	C

	63.532,04
	04/05/2016
	C

	44.818,58
	04/05/2016
	C

	29.616,82
	13/12/2016
	C

Valor total do débito atualizado (sem juros de mora) até 31/8/2018, deduzidos os pagamentos referentes ao contrato 003/2013-TP: R$ 73.226,72.
Débito solidário: Nelson Almeida Santa Brígida (CPF XXX.837.297-XX) , Ex-Prefeito Municipal de São João da Ponta/PA (gestões 2009-2012 e 2013-2016) e Liderança Comércio e Serviços Ltda. (CNPJ 09.458.413/0001-99) 
	VALOR ORIGINAL (R$) 
	DATA DA OCORRÊNCIA

	69.484,08
	03/12/2013

	82.913,00
	06/03/2014

	35.335,78
	07/03/2014

	35.335,78
	22/04/2014

	141.887,52
	10/07/2014

	17.780,00
	03/09/2014

	63.532,04
	04/05/2016

	44.818,58
	04/05/2016

	29.616,82
	13/12/2016

Valor total do débito atualizado (sem juros de mora) até 30/8/2018: 647.631,79
18.	A Unidade Técnica acolheu a proposta alvitrada, conforme se verifica na peça 37. Foi efetuada a citação do responsável, nos moldes adiante:
	Ofício
	Data do ofício
	Recebimento do Ofício
	Destinatário
	Observação

	Ofício 1502/2018-TCU/Secex-TCE (peça 38) 
	12/9/2018
	Não procurado
	Nelson Almeida Santa Brígida
	Ofício devolvido ao remetente, apesar de remetido ao endereço constante do Sistema da Receita Federal (peças 41 e 43-44) .

	Ofício 1713/2018-TCU/Secex-TCE (peça 39) 
	24/9/2018
	Não procurado
	Liderança Comércio e Serviços Ltda.
	Ofício devolvido ao remetente, apesar de remetido ao endereço constante do Sistema da Receita Federal (peças 40, 42 e 46) .

	Ofício 0829/2019-TCU/Secex-TCE (peça 48) 
	25/2/2019
	Não procurado
	Nelson Almeida Santa Brígida
	Ofício devolvido (peça 54 e 56) 

	Ofício 0830/2019-TCU/Secex-TCE (peça 49) 
	25/2/2019
	Não procurado
	Nelson Almeida Santa Brígida
	Ofício devolvido (peça 53 e 57) 

	Ofício 1034/2019-TCU/Secex-TCE (peça 50) 
	18/3/2019
	Mudou-se
	Liderança Comércio e Serviços Ltda.
	Ofício enviado para a representante legal da  empresa e  devolvido (peças 51-52) 

	Ofício 3176/2019-TCU/Secex-TCE (peça 59) 
Ofício 3177/2019-TCU/Secex-TCE (peça 60) 
Ofício 3178/2019-TCU/Secex-TCE (peça 61) 
	30/5/2019
	Não procurado
	Nelson Almeida Santa Brígida
	Ofícios devolvidos (peças 63-65) 

	Ofício 3180/2019-TCU/Secex-TCE (peça 62) 
	30/5/2019
	Não procurado
	Liderança Comércio e Serviços Ltda.
	Ofício devolvido (peça 66) 

	Edital 0280/2019-TCU/Seproc
	1/10/2019
	Responsável notificado
	Liderança Comércio e Serviços Ltda.
	Edital publicado no DOU de 29/10/2019 (peça 70) 

	Edital 0281/2019-TCU/Seproc
	1/10/2019
	Responsável notificado
	Nelson Almeida Santa Brígida
	Edital publicado no DOU de 29/10/2019 (peça 71) 

19.	Conforme Despacho de Conclusão das Comunicações Processuais (peça 72) , informamos que as providências inerentes às comunicações processuais foram concluídas. 
20.	Transcorrido o prazo regimental, os responsáveis permaneceram silentes, devendo ser considerado revel, nos termos do art. 12, §3º, da Lei 8.443/1992.
EXAME TÉCNICO
Da validade das notificações
21.	Preliminarmente, cumpre tecer breves considerações sobre a forma como são realizadas as comunicações processuais no TCU. A esse respeito, destacam-se o art. 179, do Regimento Interno do TCU (Resolução 155, de 4/12/2002) e o art. 4º, inciso III, § 1º, da Resolução TCU 170, de 30 de junho de 2004, in verbis:
Art. 179. A citação, a audiência ou a notificação, bem como a comunicação de diligência, farse-ão:
I - mediante ciência da parte, efetivada por servidor designado, por meio eletrônico, fac-símile, telegrama ou qualquer outra forma, desde que fique confirmada inequivocamente a entrega da comunicação ao destinatário;
II - mediante carta registrada, com aviso de recebimento que comprove a entrega no endereço do destinatário;
III - por edital publicado no Diário Oficial da União, quando o seu destinatário não for localizado
 (...) 
Art. 3º As comunicações serão dirigidas ao responsável, ou ao interessado, ou ao dirigente de órgão ou entidade, ou ao representante legal ou ao procurador constituído nos autos, com poderes expressos no mandato para esse fim, por meio de:
I - correio eletrônico, fac-símile ou telegrama;
II - servidor designado;
III - carta registrada, com aviso de recebimento;
IV - edital publicado no Diário Oficial da União, quando o seu destinatário não for localizado, nas hipóteses em que seja necessário o exercício de defesa.
Art. 4º. Consideram-se entregues as comunicações:
I - efetivadas conforme disposto nos incisos I e II do artigo anterior, mediante confirmação da ciência do destinatário;
II - realizadas na forma prevista no inciso III do artigo anterior, com o retorno do aviso de recebimento, entregue comprovadamente no endereço do destinatário;
III - na data de publicação do edital no Diário Oficial da União, quando realizadas na forma prevista no inciso IV do artigo anterior.
§ 1º O endereço do destinatário deverá ser previamente confirmado mediante consulta aos sistemas disponíveis ao Tribunal ou a outros meios de informação, a qual deverá ser juntada ao respectivo processo.
 (...) 
22.	Bem se vê, portanto, que a validade da citação via postal não depende de que o aviso de recebimento seja assinado pelo próprio destinatário da comunicação, o que dispensa, no caso em tela, a entrega do AR em 'mãos próprias'. A exigência da norma é no sentido de o Tribunal verificar se a correspondência foi entregue no endereço correto, residindo aqui a necessidade de certeza inequívoca. 
23.	Não é outra a orientação da jurisprudência do TCU, conforme se verifica dos julgados a seguir transcritos:
São válidas as comunicações processuais entregues, mediante carta registrada, no endereço correto do responsável, não havendo necessidade de que o recebimento seja feito por ele próprio (Acórdão 3648/2013-TCU-Segunda Câmara, Relator Ministro JOSÉ JORGE) ;
É prescindível a entrega pessoal das comunicações pelo TCU, razão pela qual não há necessidade de que o aviso de recebimento seja assinado pelo próprio destinatário. Entregandose a correspondência no endereço correto do destinatário, presume-se o recebimento da citação. (Acórdão 1019/2008-TCU-Plenário, Relator Ministro BENJAMIN ZYMLER) ;
As comunicações do TCU, inclusive as citações, deverão ser realizadas mediante Aviso de Recebimento - AR, via Empresa Brasileira de Correios e Telégrafos, bastando para sua validade que se demonstre que a correspondência foi entregue no endereço correto. (Acórdão 1526/2007-TCU-Plenário, Relator Ministro AROLDO CEDRAZ) .
24.	A validade do critério de comunicação processual do TCU foi referendada pelo Supremo Tribunal Federal, nos termos do julgamento do MS-AgR 25.816/DF, por meio do qual se afirmou a desnecessidade da ciência pessoal do interessado, entendendo-se suficiente a comprovação da entrega do 'AR' no endereço do destinatário:
Ementa: agravo regimental. Mandado de segurança. Desnecessidade de intimação pessoal das decisões do tribunal de contas da união. Art. 179 do regimento interno do TCU. Intimação do ato impugnado por carta registrada, iniciado o prazo do art. 18 da lei nº 1.533/51 da data constante do aviso de recebimento. Decadência reconhecida. Agravo improvido.
O envio de carta registrada com aviso de recebimento está expressamente enumerado entre os meios de comunicação de que dispõe o Tribunal de Contas da União para proceder às suas intimações.
O inciso II do art. 179 do Regimento Interno do TCU é claro ao exigir apenas a comprovação da entrega no endereço do destinatário, bastando o aviso de recebimento simples. 
Da revelia do responsável
25.	Após inúmeras tentativas de localizar os responsáveis (peças 38-39, 48-49, 50 e 59-62) , as citações foram efetivadas por meio de Editais, publicados no DOU de 29/10/2019 (peças 70-71) .
26.	Nos processos do TCU, a revelia não leva à presunção de que seriam verdadeiras todas as imputações levantadas contra os responsáveis, diferentemente do que ocorre no processo civil, em que a revelia do réu opera a presunção da verdade dos fatos narrados pelo autor. Dessa forma, a avaliação da responsabilidade do agente não pode prescindir da prova existente no processo ou para ele carreada. 
27.	Ao não apresentarem suas defesas, os responsáveis deixaram de produzir prova da regular aplicação dos recursos sob suas responsabilidades, em afronta às normas que impõem aos gestores públicos a obrigação legal de, sempre que demandados pelos órgãos de controle, apresentar os documentos que demonstrem a correta utilização das verbas públicas, a exemplo do contido no art. 93 do Decreto-Lei 200/1967: 'Quem quer que utilize dinheiros públicos terá de justificar seu bom e regular emprego na conformidade das leis, regulamentos e normas emanadas das autoridades administrativas competentes.' 
28.	Mesmo as alegações de defesa não sendo apresentadas, considerando o princípio da verdade real que rege esta Corte, procurou-se buscar, em manifestações dos responsáveis na fase interna desta Tomada de Contas Especial, se havia algum argumento que pudesse ser aproveitado a favor deles.
29.	No entanto, os responsáveis não se manifestaram na fase interna, não havendo, assim, nenhum argumento que possa vir a ser analisado e posteriormente servir para afastar as irregularidades apontadas.
30.	Em se tratando de processo em que as partes interessadas não se manifestaram acerca das irregularidades imputadas, não há elementos para que se possa efetivamente aferir e reconhecer a ocorrência de boa-fé na conduta dos responsáveis, podendo este Tribunal, desde logo, proferir o julgamento de mérito pela irregularidade das contas, conforme os termos dos §§ 2º e 6º do art. 202 do Regimento Interno do TCU. (Acórdão 2064/2011-TCU-Primeira Câmara (relator: Ubiratan Aguiar) , 6.182/2011-TCU-1ª Câmara (relator: Weber de Oliveira) , 4.072/2010-TCU-1ª Câmara (Relator: Valmir Campelo) , 1.189/2009-TCU-1ª Câmara (Relator: Marcos Bemquerer) , 731/2008-TCU-Plenário (Relator: Aroldo Cedraz) .
31.	Dessa forma, os responsáveis devem ser considerados revéis, nos termos do art. 12, §3º, da Lei 8.443/1992, devendo as contas serem julgadas irregulares, condenando-os ao débito apurado e aplicando-lhes a multa prevista no art. 57 da Lei 8.443/1992.
Prescrição da Pretensão Punitiva
32.	Vale ressaltar que a pretensão punitiva do TCU, conforme Acórdão 1441/2016-TCU-Plenário, Relator: Benjamin Zymler, que uniformizou a jurisprudência acerca dessa questão, subordina-se ao prazo geral de prescrição indicado no art. 205 do Código Civil, que é de dez anos, contado da data de ocorrência da irregularidade sancionada, nos termos do art. 189 do Código Civil, sendo este prazo interrompido pelo ato que ordenar a citação, a audiência ou a oitiva da responsável.
33.	No caso em exame, não ocorreu a prescrição, uma vez que a irregularidade sancionada ocorreu a partir de 3/12/2013, uma vez que essa foi a data do débito do valor de R$ 69.484,08 (peça 21, p. 3) , que foi pago à empresa Liderança Comércio e Serviços Ltda. (https://voluntarias.plataformamaisbrasil.gov.br/voluntarias/ConsultarNotasFiscais/ResultadoDaConsultaDetalhar.do?idNotaFiscal=1595515&idProposta=peça 73) por serviços não executados referente ao Contrato 003/2013-TP, na forma prevista no Plano de Trabalho, considerando a má qualidade técnico-construtiva e não funcionalidade do empreendimento, e os atos de ordenação das citações ocorreram em 29/10/2019 (peças 70-71) .
CONCLUSÃO
34.	Em face da análise promovida na seção 'Exame Técnico', verifica-se que os responsáveis não lograram comprovar a boa e regular aplicação dos recursos. Instados a se manifestarem, optaram pelo silêncio, configurando a revelia, nos termos do §3º, do art. 12, da Lei 8.443/1992. Ademais, inexistem nos autos elementos que demonstrem a boa-fé dos responsáveis ou a ocorrência de outras excludentes de culpabilidade.
35.	Vale ressaltar que a jurisprudência pacífica nesta Corte é no sentido da imprescritibilidade das ações de ressarcimento ao erário (Súmula TCU 282) . Dessa forma, identificado dano ao erário, devese instaurar e julgar o processo de tomada de contas especial para responsabilizar seus agentes causadores, respeitando o direito ao contraditório e à ampla defesa, independentemente de quando ocorreram os atos impugnados.
36.	Verifica-se também que não houve a prescrição da pretensão punitiva, conforme análise realizada nos itens 32-33 da presente instrução.
37.	Sugere-se que suas contas sejam julgadas irregulares, nos termos do art. 202, § 6º, do Regimento Interno do TCU, com a imputação do débito atualizado monetariamente e acrescido de juros de mora, nos termos do art. 202, §1º do Regimento Interno do TCU, descontado o valor eventualmente recolhido, com a aplicação da multa prevista no art. 57 da Lei 8.443/1992.
PROPOSTA DE ENCAMINHAMENTO
39.	Diante do exposto, submetemos os autos à consideração superior, propondo ao Tribunal:
	a) considerar revéis o Sr. Nelson Almeida Santa Brígida (CPF XXX.837.297-XX) , exprefeito do Município de São João da Ponta/PA (gestões 2009-2012 e 2013-2016) e a empresa Liderança Comércio e Serviços Ltda. (CNPJ 09.458.413/0001-99) , para todos os efeitos, dando-se prosseguimento ao processo, com fulcro no art. 12, § 3º, da Lei n. 8.443/92;
	b) julgar irregulares, nos termos dos arts. 1º, inciso I, 16, inciso III, alínea 'c', § 2º, da Lei 8.443/92, c/c os arts. 19 e 23, inciso III, da mesma Lei, e com arts. 1º, inciso I, 209, inciso III, 210 e 214, inciso III, do Regimento Interno/TCU, as contas do Sr. Nelson Almeida Santa Brígida (CPF XXX.837.297-XX) e da empresa Liderança Comércio e Serviços Ltda. (CNPJ 09.458.413/000199) , condenando-os ao pagamento das importâncias a seguir especificadas, atualizadas monetariamente e acrescidas dos juros de mora, calculadas a partir das datas discriminadas até a data do efetiva quitação do débito, fixando-lhes o prazo de quinze dias, para que comprovem, perante o Tribunal, o recolhimento das referidas quantias aos cofres do Instituto Nacional de Colonização e Reforma Agrária (Incra) , nos termos do art. 23, inciso III, alínea 'a', da citada lei:
Quantificação dos débitos:
Débito individual: Nelson Almeida Santa Brígida (CPF XXX.837.297-XX) 
                      TRIBUNAL DE CONTAS DA UNIÃO	TC Processo 030.084/2018-0
	VALOR ORIGINAL (R$) 
	DATA DA OCORRÊNCIA
	C/D

	191.371,49
	09/05/2013
	D

	191.371,49
	16/04/2014
	D

	191.371,49
	22/04/2016
	D

	69.484,08
	03/12/2013
	C

	82.913,00
	06/03/2014
	C

	35.335,78
	07/03/2014
	C

	35.335,78
	22/04/2014
	C

	141.887,52
	10/07/2014
	C

	17.780,00
	03/09/2014
	C

	63.532,04
	04/05/2016
	C

	44.818,58
	04/05/2016
	C

	29.616,82
	13/12/2016
	C

Valor total do débito atualizado até 4/3/2020, deduzidos os pagamentos referentes ao contrato 003/2013-TP: R$ 105.792,56. 
Débito solidário: Nelson Almeida Santa Brígida (CPF XXX.837.297-XX) e Liderança Comércio e Serviços Ltda. (CNPJ 09.458.413/0001-99) 
	VALOR ORIGINAL (R$) 
	DATA DA OCORRÊNCIA

	69.484,08
	03/12/2013

	82.913,00
	06/03/2014

	35.335,78
	07/03/2014

	35.335,78
	22/04/2014

	141.887,52
	10/07/2014

	17.780,00
	03/09/2014

	63.532,04
	04/05/2016

	44.818,58
	04/05/2016

	29.616,82
	13/12/2016

Valor total do débito atualizado até 4/3/2020: R$ 774.687,91
	c) aplicar ao Sr. Nelson Almeida Santa Brígida e à empresa Liderança Comércio e Serviços Ltda. a multa prevista no art. 57 da Lei 8.443/1992 c/c o art. 267 do RI/TCU, fixando-lhes o prazo de quinze dias, a contar da notificação, para que comprovem, perante o Tribunal (art. 214, III, a, do Regimento Interno do TCU) , o recolhimento da dívida aos cofres do Tesouro Nacional, atualizada monetariamente desde a data do acórdão que vier a ser proferido por este Tribunal até a do efetivo recolhimento, se pagas após o vencimento, na forma da legislação em vigor;
	d) autorizar, desde logo, a cobrança judicial das dívidas, caso não atendidas a notificação, na forma do disposto no art. 28, inciso II, da Lei nº 8.443/92;
	e) autorizar também, desde logo, se requerido, com fundamento no art. 28, inciso I, da Lei 8.443, de 1992 c/c o art. 217, §§ 1º e 2º do Regimento Interno, o parcelamento da dívida em até 36 parcelas, incidindo sobre cada parcela, corrigida monetariamente, os correspondentes acréscimos legais fixando-lhes o prazo de quinze dias, a contar do recebimento da notificação, para comprovarem perante o Tribunal o recolhimento da primeira parcela, e de trinta dias, a contar da parcela anterior, para comprovar os recolhimentos das demais parcelas, devendo incidir sobre cada valor mensal, atualizado monetariamente, os juros de mora devidos, no caso do débito, na forma prevista na legislação em vigor, alertando os responsáveis de que a falta de comprovação do recolhimento de qualquer parcela importará o vencimento antecipado do saldo devedor, nos termos do § 2º do art. 217 do Regimento Interno deste Tribunal;
	f) enviar cópia do Acórdão a ser prolatado à Procuradoria da República no Estado do Pará, nos termos do § 3º do art. 16 da Lei 8.443/1992, c/c o § 7º do art. 209 do Regimento Interno do TCU, para adoção das medidas cabíveis;
	g) enviar cópia do Acórdão que vier a ser proferido ao Instituto Nacional de Colonização e Reforma Agrária e aos responsáveis, para ciência, informando que a presente deliberação está disponível para a consulta no endereço www.tcu.gov.br/acordaos, além de esclarecer que, caso requerido, o TCU poderá fornecer sem custos as correspondentes cópias, de forma impressa."
	É o relatório.

não há.

Procurador Rodrigo Medeiros de Lima.

TOMADA DE CONTAS ESPECIAL. CONVÊNIO. IMPLANTAÇÃO E RECUPERAÇÃO DE INFRAESTRUTURA BÁSICA EM PROJETOS DE ASSENTAMENTO NO ESTADO DO PARÁ. EXECUÇÃO PARCIAL. NÃO COMPROVAÇÃO DA BOA E REGULAR APLICAÇÃO DOS RECURSOS. CITAÇÃO. REVELIA DE AMBOS OS RESPONSÁVEIS. CONTAS IRREGULARES. DÉBITO. MULTA.

TOMADA DE CONTAS ESPECIAL (TCE)

Secretaria de Controle Externo de Tomada de Contas Especial (Secex-TCE).

Trata-se de tomada de contas especial instaurada pelo Instituto Nacional de Colonização e Reforma Agrária (Incra) , em desfavor do Sr. Nelson Almeida Santa Brígida, prefeito de São João da Ponta/PA nas gestões 2009-2012 e 2013-2016, em face da não comprovação da boa e regular aplicação dos recursos recebidos da União por meio do Convênio 778620/2012, celebrado entre o Incra e o ente municipal (peça 8) .
2.	O objeto do ajuste foi a execução de obras de construção de três trapiches em concreto armado nas comunidades Santana, Boa Vista e Brasilândia, localizadas na Reserva Extrativista São João da Ponta, em área vinculada ao Programa Nacional de Reforma Agrária. Com vigência inicial de 360 dias, vigeu de 21/12/2012 a 8/7/2016, incluindo as prorrogações "de ofício" por parte do concedente, por atraso nos repasses e outras situações (peças 24 e 25, p. 1) .
3.	O valor previsto foi de R$ 585.831,09, sendo R$ 11.716,62 a contrapartida do convenente e R$ 574.114,47 à conta do concedente, liberados em três parcelas mediante ordens bancárias em 9/5/2013, 16/4/2014 e 22/4/2016, em valores iguais de R$ 191.371,49 cada (peça 19) . O objeto foi adjudicado à empresa Liderança Comércio e Serviços Ltda., em 26/6/2013.
4.	Os Relatórios de vistoria do concedente, de 24/8/2014 e 7/12/2015 (peça 10) , e o Relatório Técnico Conclusivo das Obras (peça 25) , de 11/5/2018, atestam a execução de 67,35% do ajuste. Os 32,65% não executados corresponderam ao comprometimento da estabilidade da estrutura de concreto armado do trapiche de Brasilândia, em que foi atestada a execução de apenas 2,04%. Os demais trapiches, das comunidades de Santana e de Boa Vista, tiveram 100% de suas obras aprovadas.
5.	O relatório do tomador de contas especial (peça 30) aponta como motivação para a instauração desta TCE a omissão no dever de prestar contas. Quantifica o valor total repassado (R$ 574.114,47) como o dano ao erário e atribui a responsabilidade ao ex-gestor, Sr. Nelson Almeida Santa Brígida.
6.	Embora o tomador de contas tenha concluído pela omissão no dever de prestar contas como motivo de instauração da TCE, não se verificou tal omissão, uma vez que foram apresentados documentos no Siconv, concluindo-se pela não comprovação da boa e regular aplicação dos recursos, face à má execução da obra, não funcionalidade do empreendimento e não apresentação da documentação requerida, em que pesem as solicitações do concedente.
7.	No âmbito desta Corte de Contas, após o encaminhamento proposto pelo auditor na instrução inicial (peça 35) , em cumprimento ao despacho do secretário da Secex-TCE (peça 37) , de 11/9/2018, foram citados o Sr. Nelson Almeida Santa Brígida e a empresa Liderança Comércio e Serviços Ltda., executora do Contrato 003/2013-TP, pela não comprovação da boa e regular aplicação dos recursos recebidos. A empresa pela conduta de não executar o objeto previsto em contrato, considerando a má qualidade técnico-construtiva e não funcionalidade do empreendimento, e o ex-gestor por não apresentar integralmente a prestação de contas no Siconv, não comprovando a boa e regular aplicação dos recursos, e não executar o objeto previsto no convênio na forma prevista no plano de trabalho.
8.	Esgotadas as possibilidades do chamamento por via postal, os responsáveis foram citados por edital (peças 70 e 71) . Transcorrido o prazo regimental, ambos permaneceram silentes, sendo, portanto, considerados revéis, nos termos do art. 12, §3º, da Lei 8.443/1992, pelo que a unidade técnica propõe que suas contas sejam julgadas irregulares e que sejam condenados em débito. Também, que lhes seja aplicada a multa prevista no art. 57 da Lei 8443/1992.
9.	Feito esse breve resumo da situação dos autos, acolho a proposta de encaminhamento formulada pela Secex-TCE, a qual teve a anuência do representante do Ministério Público junto ao TCU, cuja análise adoto como minhas razões de decidir, sem prejuízo das considerações que faço a seguir.
10.	Quanto ao aspecto técnico do empreendimento, pelo que se vê do detalhado relatório de visita técnica à peça 25, dois dos trapiches foram adequadamente executados, tendo sido concluídos e apresentando funcionalidade. Apenas o trapiche de Brasilândia apresentou problemas construtivos, em que a parte construída não apresenta funcionalidade e não atingiu os objetivos sociais pretendidos. Assim, considerando que no presente caso a não funcionalidade de um dos itens não interfere na dos demais, sendo que estes estão em uso pela comunidade, segundo consta no citado relatório de visita técnica (peça 25, p. 3) , a não execução do objeto se limita à sua terça parte.
11.	Quando ao aspecto financeiro, permito-me observar que o primeiro repasse ocorreu em 9/5/2013, quatro meses após o início da vigência do ajuste, a qual seria, de acordo com o termo do ajuste, na data da publicação do edital, em 10/1/2013. O segundo foi realizado aproximadamente um ano depois, em 16/4/2014, e a terceira parcela foi depositada após dois anos da liberação da segunda, e três anos da primeira, em 22/4/2016, o que, conforme observou a Unidade Técnica, denota uma distribuição irregular da verba.
12.	De toda forma, sem a apresentação das contas nos moldes exigidos pela legislação, com documentos que demonstrem a execução do objeto do ajuste e o nexo causal entre a sua execução e os recursos transferidos, e inexistindo nos autos elementos que permitam concluir pela ocorrência de boa-fé ou de outros excludentes de culpabilidade na conduta dos responsáveis, em consonância com a unidade técnica e com o representante do Ministério Público junto a esta Corte, propugno por que as contas do Sr. Nelson Almeida Santa Brígida e da empresa Liderança Comércio e Serviços Ltda. sejam julgadas irregulares e que sejam condenados em débito pelos valores que constam da proposta de encaminhamento da unidade instrutiva, no relatório precedente.
13.	Considerando que não houve o transcurso do prazo decenal para a prescrição da pretensão punitiva, em conformidade com o Acórdão 1441/2016-TCU-Plenário, Relator Benjamin Zymler, haja vista que o ajuste vigeu até 8/7/2016 e o despacho que autorizou a citação é de 11/9/2018, defendo que seja aplicada aos responsáveis também a multa prevista no art. 57 da Lei 8.443/1992.
14.	Por fim, deixo de acolher a proposta da unidade instrutiva de, desde já, autorizar o parcelamento das dívidas, por entender que essa medida somente deve ser adotada mediante solicitação das partes.
Ante o exposto, manifesto-me por que o Tribunal aprove o acórdão que ora submeto à apreciação deste Colegiado.
TCU, Sala das Sessões Ministro Luciano Brandão Alves de Souza, em 1 de dezembro de 2020.
AUGUSTO SHERMAN CAVALCANTI 
Relator